臺灣臺北地方法院民事判決　　　　　　　　　　　　九十三年度重訴字第一五四號
　　原　　　告　丁○○
　　　　　　　　丙○○
　　共　　　同
　　訴訟代理人　黃正淮律師
　　被　　　告　戊○○
　　訴訟代理人　陳明正律師
當事人間給付違約保證金事件，本院於民國九十三年九月六日言詞辯論終結，判決如
下：
    主  文
原告之訴及假執行之聲請均駁回。
訴訟費用由原告負擔。
    事  實
甲、原告方面：
一、聲明：被告應給付原告新台幣（下同）一千萬元，及起訴狀繕本送達被告翌日起
    至清償日止按週年利率百分之五計算之利息，並願供擔保請准宣告假執行。
二、陳述：
（一）原告丁○○係已故張維珍之配偶，丙○○係其子，張維珍於八十六年四月廿二
      日去世，其遺留之本件合建契約上權利義務暨土地由原告二人繼承。原告之被
      繼承人張維珍就其所租用之土地座落台北市○○區○○段五小段第十七之一地
      號土地（原係國有財產局所有，由張維珍租用一部分，作居住房屋門牌台北市
      ○○路九巷臨四一號之基地），與被告簽立合建契約書，約明上述土地及相鄰
      畸零地，據報國有財產局同意出賣，經雙方協議由被告提供資金，張維珍應配
      合出具名義向國有財產局申購，其申購手續，概由被告負責，如需支付任何費
      用亦由被告負擔，俟張維珍取得上開土地所有權後，不論土地面積若干，均應
      出具土地使用同意書全部交由被告建造房屋。張維珍嗣於七十八年八月十五日
      並與訴外人左光文及被告簽立合夥契約書，因左光文就前揭坐落台北市○○區
      ○○段五小段十七之一地號國有土地一筆有優先購買權，三方約定由張維珍介
      紹，邀請被告出資購買，於購買後移轉該土地應有部分十分之三予張維珍，移
      轉十分之七予戊○○，且由張維珍出具土地同意書交予被告，並與被告在上開
      土地合建房屋。而就關於與上述土地相鄰之國有畸零土地，依照台北市畸零地
      使用規則應與上開土地合併使用，由被告出資，依公有畸零地處理規則向財政
      部國有財產局申請承購，但所有權應有部分仍照上開比例分配。嗣被告與張維
      珍復於八十六年三月十五日訂立補充協議書，約定被告保證合建能順利完成特
      開立蔡周美女之支票乙張由張維珍收執，若被告無違約情事，不得將該支票提
      示兌現，該支票應於戊○○向國有財產局購妥畸零土地完成支付保證金一百萬
      元時將該支票退還被告，且約明上開購地情事如未能於保證支票到期限內完成
      ，被告應另行開立有效期限之保證票換回以示負責，更且約定前開契約對兩造
      繼承人均屬有效。
（二）被告自該協議書訂立之八十六年三月十五日后，確曾依照約定，進行有關合建
      之前置作業，而每年於保證支票到期前，亦都另行換票，已有數年，而換回之
      支票亦有數紙，不料至八十九年間，因房地產市場變化，榮景不再，被告評估
      合建蓋屋，將無利可圖，乃生悔約之心，不但拖延敷衍接續應進行之合建細節
      ，而且不依約向國有財產局購買鄰近之畸零地，即虎林段五小段第一七之四地
      號土地，按被告於八十九年十一月間就標得國有財產局售賣的畸零地台北市○○區○○段五小段第十七之四地號國有土地，然嗣後卻不繳納其所標買之價款
      ，以致遭國有財產局依法註銷該申購案，足見被告無端自行悔約之故意。尤有
      進者，被告於保證支票到期亦背約，違反前揭補充協議書第四條規定，不另行
      換票，其一再存心悔約，有意脫卸其保證責任之舉措，至為灼然，曾經原告方
      面催促其應另行換票，被告不但不予理會，甚且於支票退票前之九十一年三月
      十五日汲汲然迫不及待地將其先前因本件合建事宜而取得之土地全部以買賣原
      因過戶登記予外人，益見其悔約不為合建，嗣經原告於九十一年四月二日以南
      港後山埤郵局第九十二號存證信函鄭重催告：伊應於一週內自行履約換票，若
      未能於期限內兌換，將此支票存入銀行兌現云云，惟被告仍拒不換票，而該票
      亦終不獲兌付而退票，嗣經原告丁○○訴求蔡周美女給付票款，雖經本院九十
      一年度北簡字第八三一四號判決發票人蔡周美女應給付票款，但迄未受償分文
      ，而被告亦坐視拒不置理，揆諸首揭約定，其已明顯違約而不踐履合建事宜，
      依二造間前揭協議書，被告自應給付一千萬元之違約保證金。
（三）對被告抗辯之陳述：
  １、原告之被繼承人張維珍與被告所簽之合建契約，自簽訂後，從無所謂「同意解
      除」之情事。
  ２、雙方合建之初期乃在於以系爭第十七之一、十七之二、十七之三土地為主體（
      亦即原告之夫、父張維珍向國有財產局承租使用房屋之基地範圍《分割前舊地
      號十七之一地號》嗣該十七之一地號經細分割為十七之一、十七之二、十七之
      三，三筆地號）並設法向國有財產局購其左右二邊之畸零地十七之四地號、十
      七之五地號以便蓋成一個電梯，兩棟雙併之大樓。換言之，當初合建之範圍乃
      地籍圖上第十七地號之北半段部分，約一百五十坪左右。而蕭勳南所占有使用
      之地域乃在十七地號南半段上根本和合建購買畸零地乙事無關。況且於標購第
      十七之四地號畸零地時國有財產局已透露：該十七地號南半段部分政府已另有
      規劃，不可能標售出讓，加上房地產不景氣，使被告心生悔約，關於購買十七
      之四地號畸零地之申購案故意不繳納其所標買之價款，以致遭國有財產局依法
      註銷申購，已見其違約不進行合建。
  ３、二造間之合建契約，迄今猶未能達成，純係被告戊○○片面違約，不履行向國
      有財產局申購及合併使用相鄰之畸零地所致，絕非其所謂「原告未排除蕭勳南
      占有畸零地」「原告未履行合約的義務」所致。況且依被告之存證信函，祇對
      丁○○一人為之，而按民法第二五八條規定解除權之行使，若當事人之一方有
      數人者，其解除之意思表示應自其全體為之始可，從而被告上開存證信函，更
      與上揭民法第二五八條規定不符，依法自不生效，故被告之抗辯，殊不可採。
  ４、原告之被繼承人張維珍和被告簽訂合建契約后，即依約進行著合建事宜，向國
      有財產局申購系爭信義區○○段○○段第一七之一、一七之二、一七之三地號
      土地，於登記左光文為所有權人後，旋且依約將上開三筆土地分別登記被告持
      分十分之七，張維珍持分十分之三以保持共有土地。嗣因為了增多申購鄰近畸
      零地之機會，被告建議將上開三筆土地中之一七之二、一七之三地號二筆土地
      持分再過戶予親朋好友，以便掌控畸零地之購得云云，原告亦贊同其權宜措施
      之作法，照其囑咐乃將一七之二、一七之三土地持分分別過戶予己○○暨甲○○，以資配合，但未久即又將土地過戶回復為原告所有，在在足見原告始終配
      合被告進行合建事宜，向無所謂「雙方無意進行合建」之事，更無「解除合建
      」之情。
三、證據：提出土地謄本（手寫及電腦列印）各三份、合建契約書影本一份、合夥契
    約書影本一份、補充協議書影本一份、國有財產局函影本一份、存證信函影本一
    份、本院九十一年度北簡字第八三一四號宣示判決筆錄及確定證明書影本各一份
    、土地謄本三份、台北市畸零地使用規則影本一份、地籍圖謄本一份、國有財產
    局函一件、國有財產局公告一件為證，並聲請訊問證人己○○、甲○○及乙○○
    。
乙、被告方面：
一、聲明：駁回原告之訴及假執行之聲請。
二、陳述：
（一）依被告與原告之被繼承人張維珍所訂立之合夥契約書第十七條之約定，被告雖
      負有買賣土地價金之義務，原告亦負有排除訴外人蕭勳南之占有，以取得購買
      系爭地號十七土地資格之義務。針對十七地號上蕭勳南占有部份，因張維珍遲
      遲無法排除，屢經被告爭執，張維珍遂同意與被告解除上開合建及合夥契約，
      並各自獨立處分所取得左光文占有部分之土地。
（二）被告因念及與張維珍之舊情，於八十六年三月十五日再簽補充協議書，言明繼
      續七十八年間所簽訂之合約效力，熟料張維珍於續約簽訂後一個月即病逝，其
      繼承人對於排除系爭土地蕭勳南占有之部份非但不聞不問，反而屢以被告為求
      上開合約能順利進行所背書面額一千萬元之支票，向發票人求償。如此五年光
      景過去，原告非但無法排除蕭勳南之占有，反而一味地要求被告換票，被告見
      原告顯無履行義務之能力，契約目的不能到達，不得已遂於九十一年七月三日
      以存證信函解除合建及合夥契約。
（三）細查台北市畸零地使用規則，實看不出過戶給親朋好友與掌握畸零地之購得有
      何因果關係。又基於債權相對性原則，系爭土地既已過戶給訴外人己○○及甲○○，則被告既未與己○○及甲○○兩人簽訂有任何合建契約，則對該二人並
      無法律上拘束力，如何能擔保本件合建契約之履行。
（四）本件合建契約從七十八年迄今已過了十五年，之所以無法完成實是因為原告方
      面無法排除蕭勳南所占有使用之部份。被告為履行此項合建，投入數千萬元資
      金，卻完全未得到任何報酬，於不得已之情況下，不得不拒絕之給付。
（五）若仍認被告有違約情事，則因被告就本合建契約已投入之資金粗估已達二千六
      百零八萬九千七百六十六元（包含以二千一百七十八萬八千八百三十二元承購
      原左光文承租之北市○○區○○段五小段１７－１號土地，補貼原告之被繼承
      人張維珍之四百萬元以及其他被告代繳之稅金，過戶費等等）。依法定年利率
      百分之五計算，從七十八年至九十三年，十五年下來光是利息損失即高達一千
      九百五十六萬七千三百二十四元，故嚴格言之，被告因原告無法排除第三人蕭
      勳南占有使用同小段第十七地號土地，致合建無法落實，被告損失如此鉅大，
      被告才是真正受害人，故萬一本院仍認被告違約，依上開民法情事變更及酌減
      違約金之規定，原告所訴，亦應無理由駁回。
三、證據：提出照片影本一紙、存證信函影本一件、繳款書影本、收據影本、稅捐繳
    款書本為證。
    理  由
一、原告主張其被繼承人張維珍就其所租用之土地座落台北市○○區○○段五小段第
    十七之一地號土地，與被告簽立合建契約書，張維珍嗣並於七十八年八月十五日
    並與訴外人左光文及被告簽立合夥契約書，三方約定由張維珍介紹，邀請被告出
    資購買，於購買後移轉該土地應有部分十分之三予張維珍，移轉十分之七予戊○○，且由張維珍出具土地同意書交予被告，並與被告在上開土地合建房屋，嗣被
    告與張維珍復於八十六年三月十五日訂立補充協議書，約定被告保證合建能順利
    完成特開立蔡周美女之支票乙張由張維珍收執，若被告無違約情事，不得將該支
    票提示兌現，該支票應於戊○○向國有財產局購妥畸零土地完成支付保證金一百
    萬元時將該支票退還被告，惟被告於八十九年十一月間就標得國有財產局售賣的
    畸零地台北市○○區○○段五小段第十七之四地號國有土地，然嗣後卻不繳納其
    所標買之價款，以致遭國有財產局依法註銷該申購案，且被告於保證支票到期亦
    背約，不另行換票，被告已明顯違約而不踐履合建事宜，依二造間前揭協議書，
    被告自應給付一千萬元之違約保證金等語。
二、被告則辯稱：因原告之被繼承人張維珍遲遲無法排除系爭十七地號上訴外人蕭勳
    南占有部份，張維珍遂同意與被告解除上開合建及合夥契約，並各自獨立處分所
    取得左光文占有部分之土地；原告亦於九十一年七月三日以存證信函解除合建及
    合夥契約；若仍認被告有違約情事，則因被告就本合建契約已投入之資金粗估已
    達二千六百零八萬九千七百六十六元，依法定年利率百分之五計算，從七十八年
    至九十三年，十五年下來光是利息損失即高達一千九百五十六萬七千三百二十四
    元，被告因原告無法排除第三人蕭勳南占有使用同小段第十七地號土地，致合建
    無法落實，被告損失如此鉅大，依民法情事變更及酌減違約金之規定，原告所訴
    ，亦應無理由駁回等語。
三、兩造不爭執之事實：原告之被繼承人張維珍於七十八年八月十五日與訴外人左光
    文及被告簽立合夥契約書，因訴外人左光文就坐落台北市○○區○○段五小段十
    七之一地號國有土地一筆有優先購買權，三方約定由張維珍介紹，邀請被告出資
    購買，於購買後移轉該土地應有部分十分之三予張維珍，移轉十分之七予戊○○
    ，且由張維珍出具土地同意書交予被告，並與被告在上開土地合建房屋。嗣被告
    與張維珍復於八十六年三月十五日訂立補充協議書。
四、經查，被告與原告之被繼承人張維珍於七十八年八月十五日所簽訂之合夥契約書
    ，其中並無違約金之約定，而被告與原告之被繼承人張維珍於八十六年三月十五
    日簽訂之補充協議書，第三條係約定「乙方（即被告）為保證本件合建能順利完
    成，將開立蔡周美女第七信用合作社由戊○○背書之保證支票面額新台幣壹仟萬
    元正支票乙張作為保證，交由甲方（即原告之被繼承人張維珍）收執，若乙方無
    違約情事，甲方不得將本保證支票提示兌現，本保證票甲方應於乙方向國有財產
    局購妥畸零土地完成支付保證人新台幣壹佰萬元正時，將本保證支票退還乙方收
    執」，第四條約定：「上開購地情事如未能於保證支票到期限內完成，乙方應另
    行開立有效期限之保證票換回，以視負責」，是由該協議書之內容以及條款可知
    ，被告之義務僅在於提供面額一千萬元之保證票據，並於該保證票據到期時，負
    責另開立有效期限內之保證票據予以換回，兩造間並未約定當被告違約時，應給
    付原告一千萬元之違約金，且縱使依據該協議書第三條約定「：：：若乙方無違
    約情事，甲方不得將本保證支票提示兌現：：：」為反面解釋，亦僅得認定當被
    告違約時，原告僅係有權逕行提示票據，並以該票據債權作為其損害賠償之內容
    而已（而於事實上原告亦已行使其票據上之權利向該保證票之發票人蔡周美女起
    訴請求並獲得勝訴判決，此有本院九十一年度北簡字第八三一四號判決附卷可稽
    ），足見協議書內之開立保證票據條款，非屬於違約金請求權之約定，又遍查被
    告與原告或被告與原告之被繼承人間之其餘契約書，均無當被告違約時，應給付
    違約金一千萬元之相關約定，是原告主張被告違約即應給付原告一千萬元云云，
    即無依據。
五、從而，原告據以提起本訴，請求被告給付原告一千萬元，及起訴狀繕本送達被告
    翌日起至清償日止按週年利率百分之五計算之利息，即無理由，應予駁回。又原
    告之訴既經駁回，其假執行之聲請亦失所附麗，應併予駁回。
六、因本案事證已臻明確，兩造其餘主張陳述及所提之證據，均毋庸再予審酌，附此
    敘明。
七、結論：原告之訴為無理由，依民事訴訟法第七十八條判決如主文。
中　　　華　　　民　　　國　　九十三　　年　　　九　　　月　　 二十 　　日
                    民事第六庭  法  官    郭美杏
正本係照原本作成
如對本判決上訴，須於判決送達後廿日內向本院提出上訴狀
中　　　華　　　民　　　國　　九十三　　年　　　九　　　月　　二十七　　日
                                          書記官    潘惠梅
